臺灣高等法院高雄分院民事裁定　　　　 100年度家抗字第24號
抗　告　人　陳茗谹
相　對　人　陳燦添
　　　　　　陳美玉
　　　　　　陳美鈴
　　　　　　陳燦能
上列抗告人因與相對人間請求分割遺產事件，對於民國100 年5
月31日臺灣高雄地方法院99年家訴字第165 號所為裁定提起抗告
，本院裁定如下：
    主  文
抗告駁回。
抗告訴訟費用由抗告人負擔。
    理  由
一抗告意旨略以：抗告人起訴時主張被繼承人於華僑商業銀行、
  寶華商業銀行股份有限公司彰化分公司、國泰世華商業銀行股
  份有限公司彰化分公司、中華郵政和美中寮支局內之存款為遺
  產，嗣於原法院審理中發現上開帳戶內之存款於被繼承人死亡
  前遭相對人陳燦能提領一空，抗告人乃變更主張被繼承人對相
  對人陳燦能有不當得利返還請求權，追加請求相對人陳燦能應
  返還新臺幣（下同）3,579,852 元與全體繼承人公同共有，再
  依應繼分各5 分之1 ，由相對人陳燦能各給付抗告人、相對人
  陳燦添、陳美玉、陳美鈴各715,970 元（下稱追加之訴）。此
  追加之訴與原訴主要爭點共通，請求基礎具有關連性、同一性
  ，且證據資料之利用亦具有一體性，宜利用同一訴訟程序審理
  ，藉以一次解決紛爭，依民事訴訟法第255 條第1 項第2 款規
  定，原法院應予准許。詎原法院以原訴之資料，新訴無可利用
  為由，裁定駁回抗告人之追加之訴（下稱原裁定）。原裁定有
  所違誤，爰提起本件抗告，請求廢棄原裁定等語。
二按請求之基礎事實同一者，依民事訴訟法第255 條第1 項第2
  款規定，其追加雖為法之所許，但所謂請求之基礎事實同一，
  係追加之訴與原訴之原因事實，有其共通性及關聯性，而就原
  請求所主張之事實及證據資料，於追加之訴得加以利用，且無
  害於他造當事人程序權之保障者，始足當之（參見最高法院10
  0 年度台抗字第280 號、第573 號裁判要旨定）。
三經查：本件抗告人於原法院起訴主張被繼承人陳敏昌於民國97
  年6 月13日死亡，兩造均係被繼承人之繼承人，依民法第1151
  條、第1164條規定訴請分割遺產原裁定附表所示編號1 至9 之
  不動產及華僑銀行（即花旗《臺灣》商業銀行）、寶華銀行（
  即新加坡商星展銀行）、國泰世華銀行、郵局之存款，聲明求
  為判決：准將兩造共有之遺產，分割由兩造各依5 分之1 比例
  取得分別共有。嗣於原法院審理中，抗告人具狀聲請調查被繼
  承人存款帳戶金額，經花旗（臺灣）商業銀行股份有限公司、
  新加坡商星展銀行股份有限公司、中華郵政股份有限公司彰化
  分局、國泰世華商業銀行彰泰分行提供被繼承人之存款帳戶來
  往明細，原法院乃通知兩造閱卷，詎僅相對人具狀表示意見，
  抗告人則未具狀表示任何意見。又自99年10月7 日原法院第1
  次言詞辯論期日起至100 年5 月17日第5 次言詞辯論期日止，
  抗告人均主張前揭起訴之聲明及遺產範圍，並以此為辯論之基
  礎事實。嗣於第5 次言詞辯論將終結時，抗告人始具狀追加依
  民法第179 條不當得利返還請求權，主張華僑銀行（即花旗《
  臺灣》商業銀行）、寶華銀行（即新加坡商星展銀行）、國泰
  世華銀行之存款為相對人陳燦能所提領，被繼承人對相對人陳
  燦能有不當得利返還請求權，屬遺產範圍，聲明請求相對人陳
  燦能應給付3,579,852 元與全體繼承人公同共有，惟經原法院
  認追加之訴為不合法，以原裁定駁回抗告人追加之訴等節，有
  抗告人之民事起訴狀、民事調查證據聲請狀、原法院100 年2
  月18日雄院高99家訴字厚字第165 號函、花旗（臺灣）商業銀
  行股份有限公司100 年3 月11日（100 ）政查字第43008 號函
  、新加坡商星展銀行股份有限公司100 年3 月2 日（100 ）星
  展帳發字第01435 號函、中華郵政股份有限公司彰化分局100
  年3 月7 日彰營字第1001800171號函、國泰世華商業銀行彰泰
  分行100 年3 月17日100 國泰世華銀彰泰字第87號函暨函附被
  繼承人帳戶往來明細資料、送達證書、相對人之民事答辯狀(三)
  、抗告人之民事追加聲明暨準備狀、原法院歷次言詞辯論筆錄
  、原裁定等附卷可稽（見臺灣彰化地方法院98年家訴字第32號
  卷第2 頁至第5 頁、原法院99年度家訴字第165 號卷第67頁、
  第68頁、第72頁至第75頁、第80頁至第93頁、第98頁至第101
  頁、第102 頁至第106 頁、第111 頁至第112 頁反面、第119
  頁至第120 頁、第27頁至第28頁、第37頁至第38頁、第58頁至
  第59頁、第70頁至第71頁、第115 頁至第118 頁、第128 頁至
  第129 頁反面）。足認抗告人起訴時僅依繼承法律關係請求分
  割遺產，嗣追加民法第179 條不當得利返還請求權請求相對人
  陳燦能返還上開金額與繼承人，二者訴訟標的乃有不同。而歷
  次言詞辯論期日均就分割遺產之訴為調查審理，未曾就不當得
  利部分有所辯論或審理，且抗告人就不當得利部分亦未有所主
  張。又抗告人固聲請原法院函調被繼承人存款帳戶往來明細資
  料，惟原法院調取後通知兩造閱卷，抗告人並未就此以書狀或
  於最後一次言詞辯論期日前以言詞主張不當得利法律關係，而
  原法院乃依抗告人訴請分割遺產之聲明、遺產範圍及繼承之法
  律關係，就上開被繼承人存款帳戶往來明細資料結算存款餘額
  ，並以之為被繼承人之遺產作為遺產分割之標的。亦即，抗告
  人之原訴即遺產分割之訴之主要爭點為遺產中銀行存款結餘金
  額若干，而追加之訴之主要爭點乃為被繼承人對相對人陳燦能
  是否有不當得利請求權，二者需調查之事實不同，原訴所調取
  之帳戶往來明細資料僅能證明被繼承人繼承開始時存款餘額，
  及繼承開始前存款有被領取之事實，至於追加之訴中被繼承人
  之存款是否為相對人陳燦能所領取，是否無法律上原因而成立
  不當得利，尚須調查其他證據始能證明，是以揆諸首揭說明，
  前後二訴主要爭點不同，各自涉及之訴訟資料、證據資料亦不
  同，原訴與追加之訴之原因事實無共通性及關連性，原訴之事
  實及證據資料無法期待於追加之訴中利用，必須另為證據調查
  ，有礙訴訟終結，若予准許，妨礙他造當事人之防禦權。是以
  ，本件抗告人遲至最後言詞辯論終結時始追加新訴，因原訴之
  資料新訴無可利用，若准許追加，需另行調查證據，徒使訴訟
  終結延滯，並有害他造當事人之防禦權，原法院本此見解，裁
  定駁回抗告人之追加之訴，並無違誤。從而，抗告意旨指摘原
  裁定不當，求予廢棄，非有理由，應予駁回。
四據上論結，本件抗告為無理由，依民事訴訟法第495 條之1 第
  1 項、第449 條第1 項、第95條、第78條，裁定如主文。
中    華    民    國   100    年    8     月    18    日
                            民事第四庭
                                審判長法官  蔡文貴
                                法      官  李昭彥
                                法      官  謝靜雯
以上正本證明與原本無異。
本件不得再抗告。
中    華    民    國   100    年    8     月    18    日
                                書  記  官  楊茱宜